臺灣板橋地方法院刑事判決　　　　　　　95年度訴字第3388號
公　訴　人　臺灣板橋地方法院檢察署檢察官
被　　　告　甲○○
　　　　　　　　　　（現羈押於臺灣臺北看守所）
選任辯護人　余西鈞律師
上列被告因殺人未遂等案件，經檢察官提起公訴（95年度偵字第
23441號），本院判決如下：
    主  文
甲○○無罪；令入相當處所，施以監護伍年。
    理  由
一、公訴意旨略以：被告甲○○因曾患有精神分裂症，且於民國
    95年10月上旬間拒不讓同住之子女上學，經甲○○之母蔡鳳
    妹、妻子乙○○於95年10月11日17時許報警請求協助將其送
    醫治療，臺北縣政府警察局三重分局（以下簡稱三重分局）
    厚德派出所巡佐林子聖、警員丁○○、丙○○、莊嘉良、曾
    國瑜、曾奕彰即據報前往甲○○位於臺北縣三重市○○街13
    0 號4 樓住處執行公務，甲○○明知上開巡佐及警員係依法
    執行職務之公務員，且持尖刀朝他人腹部刺殺，將可能造成
    他人死亡之結果，仍不違反其本意，不聽警員之勸導，基於
    妨害公務及殺人之故意，持清潔劑、無煙鹽酸等噴灑警方，
    經消防隊員強制噴水及撬開鐵門後，甲○○突持尖刀及板手
    衝向在場警員，致警員丁○○受有腹部穿刺傷致右胃網膜動
    脈損傷及橫結腸穿孔之傷害，並因傷勢嚴重有生命之危險，
    警員丙○○則受有右手掌及右手食指各1處裂傷、左手背挫
    傷、瘀腫之傷害（丙○○傷害部分未據告訴），因認被告涉
    有刑法第135 條第1 項之妨害公務、第271 條第2 項、第1
    項之殺人未遂罪嫌。被告所犯上開2 罪間，犯意各別，行為
    互殊，請予分論併罰等語。
二、本件被告及辯護人就檢察官所提出之審判外供述證據並無證
    據能力之爭執；就扣案證物之取得來源亦無異議，是上開證
    據依刑事訴訟法第159 條之5 規定，應認有證據能力。而訊
    據被告對於前開時地如何以清潔劑、無煙鹽酸等噴灑警方、
    消防隊員，經消防隊員強制噴水及撬開鐵門後，復持尖刀及
    板手衝向在場警員揮刺，致警員丁○○、丙○○分別受有前
    揭傷害等情固坦認在卷，惟矢口否認有何妨害公務、殺人未
    遂罪嫌，辯稱：警察都衝進家來了，難道不能自衛，況且那
    些警察只是穿著警察的制服，照組織的運作模式來工作，家
    裡牆壁上被假警察裝竊聽器2 年多了，扣案的刀子在案發前
    準備了3 個多禮拜，我已經跟竊聽器講過，誰要動我就殺誰
    ，案發當時從家中窗子往下看，看到很多穿制服的警察在樓
    下，我就問上帝今天是否要我動手，上帝同意，所以他們把
    門鉸開要對我沖水時，加上他們人都已經踏上我家門，我就
    動手，我的理由是執行上帝使命，否定所有維護中央集權制
    度，包括警察等人員，因此不認為警察有權利拘捕我等語。
    然查：
(一)、被告如何於前開時地，經其母蔡鳳妹、妻子乙○○認被告前
    罹有精神分裂症，且於95年10月上旬間，數日拒不讓同住之
    子女上學，因恐事端持續有惡化之虞，乃報警請求協助將被
    告強制送醫治療，並將小孩救出，經制服員警林子聖、丁○○、丙○○、莊嘉良、曾國瑜、曾奕彰據報前往甲○○上址
    住處，執行處理前開報案內容公務時，被告竟不聽警員勸導
    ，拒絕開門並持清潔劑、無煙鹽酸等噴灑警方，經消防隊員
    強制噴水及撬開被告上址住處鐵門後，被告突持尖刀及板手
    衝向在場警員揮刺，致警員丁○○、丙○○各受有前開傷害
    等情，業據證人蔡鳳妹、乙○○於警詢證述、偵查中結證在
    卷（見偵查卷第17至22、54頁），復經現場目擊證人丙○○
    於偵查中結證綦詳（見偵查卷第53頁），並有員警林子聖、
    莊嘉良、曾國瑜、曾奕彰於警詢中出具之職務報告在卷可稽
    （見偵查卷第23至26頁），而被告對其所攻擊者為身著制服
    之員警，員警並曾對其勸告將尖刀放下，以免嚇到屋內小孩
    等情，亦坦認在卷，則被告對員警乃據報前往處理而屬執行
    公務乙節，顯有認識，詎其仍於員警執行前開公務時，先後
    以清潔劑、無煙鹽酸等物噴灑警方之方式，施強暴於依法執
    行職務之員警，所為自屬刑法第135 條第1 項之妨害公務罪
    。
(二)、又扣案被告持以行兇所用之尖刀1 把，長30公分（刀刃長18
    公分，刀柄長12公分），刀尖光滑銳利，扳手為金屬製材等
    情，有扣案尖刀、扳手為憑，並有前開尖刀、扳手之相片附
    於偵查卷可參（見偵查卷第32、33頁），顯見該等器械均足
    以對人之生命、生體安全造成威脅；參核員警丁○○為被告
    持前開尖刀揮刺腹部後，送醫急救時其腹部穿刺傷致右胃網
    膜動脈損傷及橫結腸穿孔，因傷勢嚴重有生命危險，接受緊
    急開腹手術，進行結紮右胃網膜動脈修補橫結腸及迴腸造口
    手術等情，有馬偕紀念醫院95年10月13日所出具之乙種診斷
    證明書；而丁○○前開傷勢完全恢復最少須9 個月乙節，亦
    有該院95年12月5 日馬院醫外字第0950003950號函附於本院
    卷可參（見本院卷第36頁），足徵被告當時持刀揮刺丁○○
    之際，用力至猛，殺意至堅，方造成丁○○受有前揭嚴重傷
    勢而受有生命危險無疑；而腹部為人體要害，若遭利器揮刺
    ，足以導致大量出血而使人死亡乙節，被告智力既與常人無
    異（此見後述鑑定報告書之心理評估欄位記載被告之總智商
    102 ，語文智商105 ，操作智商97，智力功能落於中等範圍
    可以為證）自不得諉為不知；佐以被告於本院審理中並自陳
    之前已經跟竊聽器講過誰要動我就殺誰等語，俱徵被告持刀
    揮刺丁○○之際，具有殺人之故意昭然若揭，其所為自屬刑
    法第271 條第2 項、第1 項之殺人未遂罪。
(三)、至被告雖以前詞置辯，然按就正當防衛行為，刑法固於第23
    條明定「對於現在不法之侵害，而出於防衛自己或他人權利
    之行為，不罰。」；惟刑法正當防衛之要件，必對於現在之
    不正侵害，始能成立，若侵害已過去，或預料有侵害而侵害
    尚屬未來，則其加害行為，自無正當防衛之可言。最高法院
    著有19年上字第1174號判例意旨可供參照。查，員警於前開
    時地據報處理精神異常男子即被告關於控制小孩於住處內未
    能就學案等，員警至被告上址住處門外，先由丙○○、莊嘉
    良與被告對談喊話切勿傷及小孩（該2 名小孩仍大聲哭叫）
    ，之後由員警丁○○、丙○○持盾牌警棍與被告繼續對談，
    未料被告打開木門持鹽酸水及清潔劑噴灑攻擊現場員警，致
    多名警員及消防隊員閃避不及，被噴灑一身，為防止被告傷
    害小孩，消防隊員強制主動噴水並撬開鐵門，鐵門開後，員
    警丁○○、丙○○繼續與被告溫情勸說期使被告主動棄械，
    此時，被告突然衝向員警殺過來，員警林子聖、莊嘉良、曾
    國瑜、曾奕彰、丁○○、丙○○雖一擁而上，欲奪被告手上
    尖刀、扳手，然被告抵抗拒捕，後始由前開員警合力將被告
    制伏在地，惟員警丁○○此時稱遭殺1 刀，員警丙○○亦發
    現手部食指遭被告割傷等情，經證人蔡鳳妹、乙○○於警詢
    證述、偵查中結證、現場處理員警丙○○於偵查中結證如前
    ，並有前揭員警林子聖、莊嘉良、曾國瑜、曾奕彰於警詢中
    出具之職務報告在卷可稽，是本件案發緣由顯係緣自員警據
    報被告前罹精神疾病，並有控制小孩於住處內不讓小孩就學
    情事，因恐事端持續有惡化之虞，員警因而前往處理，然因
    被告並無病識感，拒絕員警入內，員警故而有若干諸如對被
    告噴水及撬開被告上址住處鐵門之強勢行為，以求將屋內小
    孩救出，惟被告對員警乃執行公務，既有認識，事證如前，
    且員警著制服為此等行為乃冀免被告住處內小孩有何遭遇不
    測之虞，已難認員警前開所為屬所謂不法之侵害；況，被告
    持刀揮刺員警丁○○之前後始末乃，被告於員警丁○○、丙○○持盾牌警棍與被告在其住處門外對話之際，被告即以鹽
    酸水等物噴灑攻擊員警，員警因有鑑於屋內小孩持續有哭叫
    聲，為防被告屋內小孩遭何不測，乃由消防隊員強制主動噴
    水並撬開鐵門，然鐵門撬開後，員警尚未對被告有何作為，
    即遽遭被告持尖刀、扳手等物攻擊，則被告對員警丁○○所
    為攻擊，顯事起突然並主動為之，殊無所謂被告正遭遇現在
    不法侵害，因而得主張正當防衛可言，被告辯稱只是自衛云
    云，容無足取，綜上，本件事證明確，被告妨害公務、殺人
    未遂等行為，堪以認定。
(四)、惟按行為時因精神障礙或其他心智缺陷，致不能辨識其行為
    違法或欠缺依其辨識而行為之能力者，不罰。刑法第19條第
    1 項定有明文。又不能證明被告犯罪或其行為不罰者，應諭
    知無罪之判決，刑事訴訟法第301 條第1 項亦有明定。查：
、被告對前開犯行之動機於警詢中供稱：我的理由執行上帝使
    命，否定所有維護中央集權制度，所有人員，包括警察等語
    ；於偵查中供稱：因為你們都是假的，要把我女兒擄走，只
    有我是真的，我家有裝竊聽器，我早說你們來。之前去醫院
    看過精神方面疾病是因被陳水扁、胡景濤送進去的等語；於
    本院審理中供稱：之前看精神科是陳水扁、胡景濤2 股勢力
    把我關禁國軍松山醫院約45天，我認為你們都是假的，我是
    執行上帝任務等語。而被告本件案發當時，已有數日拒不讓
    同住之子女上學，業如前述，堪信被告於為前開犯行當時之
    精神狀態確有異於常人之處。
、又經本院函請臺北市立聯合醫院為被告為本案犯行時之精神
    狀況進行鑑定，經該院精神科專科醫師於鑑定報告書之鑑定
    所見被告精神狀態欄位上記載略以：鑑定過程中，唐員（指
    被告）表明是自93年開始可以透過腦波感應，跟上帝溝通，
    才逐漸了解事實，過去「自己因心性好，常常被情治單位盯
    上」，找工作特別困難，唐員稱93年住院，是被情治單位設
    計，所以被送到「國軍醫院」，其實是「牢房」，唐員並解
    釋羈押期間，在看守所中觀察到，因為外面已經死掉2 億多
    人，所以會到外面抓人進看守所中，來補人力，「這些人每
    天被送到看守所外扮演各式各樣的身分」，諸如：總統、主
    播等，「那些外面的線人反而是主管」，所以可以住在外面
    ，唐員稱「情治單位吸收一定是少數人，台灣一定是少數人
    在控制多數人」，唐員稱許多事情都是上帝的安排，是唐員
    問上帝後，才得知滿合邏輯的脈絡，這些都是歷代開國帝王
    都會知道的「靈魂論」、「上帝就是天」。於鑑定所見之心
    理評估欄記載略以：唐員思考尚流暢，但受被害妄想干擾，
    對衡鑑的態度較不耐煩等語，於結論欄記載略以：綜合唐員
    之過去生活史、疾病史、身體檢查、精神狀態檢查、腦波檢
    查及心理評估結果，鑑定認為被告係一「精神分裂症」患者
    ，其涉及殺人未遂犯行時，已因精神障礙，致欠缺依其辨識
    而行為之能力。本次鑑定認為，唐員無病識感，雖曾於93年
    8 月至9 月間住院治療乙次，但未致明顯緩解，而後長期均
    未接受治療，致使唐員近年來受「精神分裂症」之被害妄想
    及相關意念所影響，持續影響其日常生活、社會功能等層面
    ，唐員於95年10月11日涉及殺人未遂時，處於受明顯之精神
    病症狀影響下而行為，其確因精神障礙，致欠缺依其辨識而
    行為之能力。唐員之臨床診斷為精神分裂症，妄想型。有該
    院96年2 月14日北市醫精字第09630523200 號函暨該函所附
    精神鑑定報告書附於本院卷可參（見本院卷第56至59頁），
    足徵被告於本件犯罪行為當時之精神狀態確已因精神障礙，
    致欠缺依其辨識而行為之能力無疑。
、至前開鑑定報告書雖認，被告為本件犯行當時，除確因精神
    障礙，致欠缺依其辨識而行為之能力外，尚同時兼具不能辨
    識其行為違法之能力。然關於責任能力之內涵，依當前刑法
    理論，咸認包含行為人辨識其行為違法之能力，以及依其辨
    識而行為之能力。至責任能力有無之判斷標準，多認以生理
    學及心理學之混合立法體例為優。易言之，區分其生理原因
    與心理結果二者，則就生理原因部分，實務即可依醫學專家
    之鑑定結果為據，而由法官就心理結果部分，判斷行為人於
    行為時，究屬無責任能力或限制責任能力與否。在生理原因
    部分，以有無精神障礙或其他心智缺陷為準；在心理結果部
    分，則以行為人之辨識其行為違法，或依其辨識而行為之能
    力，是否屬不能、欠缺或顯著減低為斷。行為人不能辨識其
    行為違法之能力或辨識之能力顯著減低之情形，例如，重度
    智障者，對於殺人行為完全無法明瞭或難以明瞭其係法所禁
    止；行為人依其辨識違法而行為之能力欠缺或顯著減低之情
    形，例如，患有被害妄想症之行為人，雖知殺人為法所不許
    ，但因被害妄想，而無法控制或難以控制而殺害被害人。刑
    法第19條修正理由闡示甚明。查，被告於接受前開精神鑑定
    時，對鑑定人稱別人都是要來證明自己有精神病，希望判輕
    一點，我求你們重判，判重一點等語，而其智力功能落於中
    等範圍（總智商102 ，語文智商105 ，操作智商97），與其
    過去的學經歷比較，未呈顯著降低，操作與語文智能的發展
    均衡，無論是藉由語文或非語文的管道，其人際情境中的察
    言觀色與道德判斷皆與一般人相似；此觀諸前開鑑定報告書
    之精神狀態及心理評估欄記載甚明，是被告智力功能既處於
    中等範圍，併對持刀砍刺人體腹部，足以導致死亡暨妨害公
    務等行為，均屬法所不容，原則上併須接受法律制裁課處罪
    刑乙節，顯有認識，並因而有前開關於刑度輕重之意見表示
    ，即難認被告為本件犯行時，有何不能辨識其行為違法之能
    力，是前開鑑定報告書中就被告除確因精神障礙，致欠缺依
    其辨識而行為之能力外，尚認被告同時兼具不能辨識其行為
    違法之能力，容有誤會，併此敘明。
、綜上所述，本案被告固有殺人未遂、妨害公務等事實，然其
    行為時既係處於因精神障礙，致欠缺依其辨識而行為之能力
    ，其行為雖具備構成要件該當性且屬違法行為，但欠缺責任
    能力屬罪責阻卻事由，揆之前揭條文，其行為不罰，應諭知
    被告無罪之判決。
(五)、末按因第19條第1 項之原因而不罰者，其情狀足認有再犯或
    有危害公共安全之虞時，令入相當處所，施以監護。前2 項
    之期間為5 年以下。刑法第87條第1 、3 項定有明文。查本
    案被告前開行為，雖因行為時精神狀態已有精神障礙，致欠
    缺依其辨識而行為之能力而不罰，但審酌被告罹患有「精神
    分裂症」，被告為本件殺人未遂、妨害公務犯行時，均處於
    受明顯之精神病症狀影響下而行為，有前開鑑定報告書在卷
    可參，是本院認被告本件殺人未遂等犯行，固係緣自於其認
    別人都是要擄走小孩，因而將小孩留置家中，並拒絕據報前
    往被告住處之員警介入處理因而發生此憾事，然被告本案行
    為當時，確已罹有妄想型之精神分裂症，且無病識感，業如
    前述，復已因此病症而為前開具有攻擊性之殺人未遂等犯行
    ，其於本院審理中甚而稱前已對竊聽器告知誰要動我就殺誰
    等語，顯示依其情狀，足認有再犯或有危害公共安全之虞，
    因認有對之施以監護保安處分之必要，爰依上開規定諭知令
    入相當處所，施以監護5 年。至辯護人雖於本案言詞辯論終
    結後具狀稱請本院依刑法第87條第2 項但書規定，於刑之執
    行前，令被告入相當處所施以監護，然被告乃經本院依刑法
    第19條第1 項規定宣告無罪，併依刑法第87條第1 項規定令
    入相當處所，施以監護，則其固經本院對之宣告前開監護處
    分，然並無刑之執行，自無所謂於刑之執行前，即令被告入
    相當處所施以監護可言，辯護人前開所請，容有誤會，附此
    敘明。
三、又被告為本件犯行後，於本院審理中，對本院訊問事項及所
    提示證據，均能明確表示意見，是本案並無須依刑事訴訟法
    第294 條第1 項之規定停止審判。至扣案尖刀、扳手各1 支
    ，摺疊刀2 把，固為被告所有，供本件犯行所用或預備之用
    之物，然沒收屬於從刑之一種，非有主刑之存在不得單獨為
    之，被告既經本院宣告無罪，而無主刑存在，且無事證顯示
    前開扣案物屬違禁物，自無從於本案併為前開屬從刑之沒收
    物宣告，併此敘明。
據上論斷，應依刑事訴訟法第301 條第1 項，刑法第19條第1 項
、第87條第1項、第3項，判決如主文。
本案經檢察官郭季青到庭執行職務。
中　　華　　民　　國　　96　　年　　4　　月　　17　 　日
                  刑事第四庭審判長法　官  許必奇
                                  法  官  鄧雅心
                                  法  官  陳明偉
以上正本證明與原本無異
如不服本判決應於送達後10日內向本院提出上訴狀
                                  書記官　陳慧儷
中　　華　　民　　國　　96　　年　　 4　　月　　17 　　日
